【裁判字號】    98,婚,261
【裁判日期】    981130
【裁判案由】    離婚
【裁判全文】
臺灣臺南地方法院民事判決               98年度婚字第261號
原      告  乙○○
訴訟代理人  邱玲子律師
被      告  甲○○
上列當事人間請求離婚事件，經本院於民國98年11月26日言詞辯
論終結，判決如下：
    主      文
准原告與被告離婚。
訴訟費用新臺幣肆仟捌佰元由被告負擔。
    事實及理由
一、本件原告起訴主張：
  (一)原告乙○○（男，民國○○年○月○○日生，身分證統一編號：Ｚ
    000000000號）與被告甲○○（女，52年7月22日生，身分證
    統一編號：Ｚ000000000號，原為中國大陸地區人民，97年8
    月25日初設戶籍登記）於88年5月25日在中國福建省福州市
    公證結婚，88年6月16日在我國戶政機關辦理結婚登記，兩
    造未育有子女，目前婚姻關係存續中。
  (二)被告於93年間起，見原告身體日漸衰弱，將原告送至安養院
    ，起初因被告向勞保局領取原告之老年給付金新臺幣（下同
    ）595,200元，故曾以該筆款項支付原告之安養費用；是以
    臺南縣私立利人老人養護中心98年11月2日利人老福字第098
    00023號函記載：「養護費用從民國93年11月11日至94年9月
    16日由其妻子甲○○支付」，即係由上開老年給付金支付。
    詎後來被告竟積欠未付，方由訴外人原告之子丙○○繼續支
    付。
  (三)又被告將原告送至臺南縣私立利人老人養護中心期間，雖較
    常探視原告，並陪伴原告過夜；惟自95年3月18日起，再將
    原告送至臺南縣私立欣園養護中心後，僅偶爾探視原告，安
    養費用則全部由訴外人丙○○支付，近期原告病況危急時，
    安養中心均無法與被告取得聯繫，住院期間全由訴外人丙○○負責。
  (四)被告明知近幾年來原告身體狀況每下愈況，近二年來卻完全
    未盡照顧之責，97年間被告出國日期高達3.5個月（即97年2
    月2日至97年3月31日、97年4月27日至97年5月12日）；98年
    1月至7月期間，被告出國日期竟高達5.5個月。被告頻繁出
    國，以致於原告病危時，安養中心無法聯絡到被告，待得知
    原告提起離婚訴訟，方才至安養中心探視，此舉實令人心寒
    。
  (五)原告身體狀況不佳，需靠洗腎維生，被告竟行蹤不明，不知
    去向，未負起照顧原告身體之責，離家迄今已近5年，即便
    如被告所言其係95年3月18日將原告送至臺南縣私立欣園養
    護中心後，方離家至新營租屋，惟其僅在初期或曾一個月2
    至3次探視原告，之後有時2至3個月才探視一次。近二年來
    ，被告有能力頻繁出國，甚至到日本東京長住，卻未曾支付
    原告之安養費用，且在原告病重時失去音訊，未負起照顧之
    責任，凡此與婚姻在經營夫妻共同永久生活為目的之本質有
    違，已構成難以維持婚姻之重大事由，爰依民法第1052條第
    2項規定，請求判決與被告離婚等情。
二、被告則以：
  (一)兩造於88年結婚，婚後原告於88年11月因病中風住院，期間
    被告長期悉心照顧，日夜無休，只因身為原告妻子，因家庭
    經濟拮据，無法應付長期安養支出，不得不外出做水泥工，
    以賺錢維生及支付原告安養費用，原告之子女不肯支付任何
    費用，被告任勞任怨，辛苦工作，以挽救原告之生命。
  (二)原告自88年11月臥病開始至95年間，被告共支付原告之安養
    費用約計78萬元之多，都是被告以勞力所得支付。原告之子
    女以被告不照顧原告為由代原告提起離婚訴訟，讓被告感到
    情何以堪。兩造夫妻感情和睦，生活和諧，並無存在離婚之
    理由，只因原告子女害怕被告繼承原告之財產，違背原告之
    本意，而代原告提起離婚訴訟。
  (三)被告與原告之子女無法和平相處，水火不容，備受煎熬，今
    後勢必交惡，基本上被告同意與原告離婚，但被告身為大陸
    來臺婦女，孤苦無依，過去又代付原告之安養費用約80萬元
    ，在被告同意離婚前，要求原告給付被告贍養費150萬元，
    以供被告生活之需。並聲明：請求駁回原告之訴。
三、兩造不爭執之事實：
  (一)被告係中國大陸地區人民，原告與被告於88年5月25日在中
    國福建省福州市公證結婚，88年6月16日在我國戶政機關辦
    理結婚登記，婚後未生育子女，目前兩造婚姻關係存續中。
  (二)原告罹患慢性腎衰竭、末期腎病變、糖尿病腎病變、冠心病
    （術後）等疾病，自95年2月3日開始接受規則血液透析治療
    ，目前仍持續治療中，每週三次，每次四小時。
  (三)被告於97年8月15日在我國辦理設籍登記。
  (四)被告曾於93年11月11日至95年1月11日將原告送至臺南縣私
    立利人老人養護中心居住安養。95年3月18日則由被告與原
    告長子丙○○將原告帶至臺南縣私立欣園養護中心居住安養
    至今，另在不詳日期（應在94年9月以前）曾經將原告送至
    臺南市私立長榮老人養護中心居住安養。
  (五)被告曾於97年2月2日至97年3月31日、97年4月27日至97年5
    月12日、97年12月8日至98年1月1日三次返回中國大陸娘家
    探親，98年1月11日至98年4月10日、98年4月24日至98年7
    月10日前往日本，直到98年7月10日返回我國。
四、得心證之理由：
    本件經依民事訴訟法第268條之1第2項規定，整理並協議簡
    化爭點及不爭執點後，兩造之爭點為：(一)被告是否在95年3
    月離家出走，不知去向？(二)被告對於原告是否未盡照顧之責
    ，在原告病重時失去音訊，不知去向？(三)上開事由是否構成
    民法第1052條第2項離婚事由，原告得請求判決離婚？茲將
    本院得心證之理由，分述如下：
  (一)關於爭點第(一)點部份：
    1.按當事人主張有利於己之事實者，就其事實有舉證之責任
      ，民事訴訟法第277條前段定有明文。
    2.原告主張被告於95年3月離家出走，不知去向等情，為被
      告所否認，按諸舉證責任分配原則，應由原告先負舉證責
      任。原告舉證人即原告弟弟丁○○、原告之子丙○○為證
      ，查證人丁○○證稱：「（問：被告在93年11月、12月間
      是否離家？如何知道此事情？被告離家原因為何？）被告
      離家時間我不能確定，我只能確定他已經離開原告家四、
      五年左右，因原告家的果園都沒有人整理，雜草叢生，我
      偶爾去原告家看，但原告家沒有人，被告還沒有離家前，
      原告就住在安養院了，我是後來才沒有看到被告，我不知
      道被告離家的原因，被告都沒有跟我們說，他把原告送到
      安養院後不久就沒有再看到她的人了，我們不曉得被告離
      家的原因。」「（問：是否從四、五年前開始，兩造就沒
      有同住？）是，兩造已經分居四、五年。」「（問：是否
      有去尋找被告？）我們打電話給被告都打不通但沒有去被
      告大陸娘家找被告，因我們也不知道被告大陸娘家的電話
      。」等語（見本院98年6月23日言詞辯論筆錄）；證人丙○○證稱：「（問：何時開始沒有看到被告？）大約於民
      國94年年底開始我沒有看到被告。」「（問：是否知道被
      告離家的原因？離家經過情形、時間？）被告把原告送到
      安養院後，被告就沒有再出現，我就沒有看到被告了，我
      最後看到被告的時間是在94年年底，她在民國94年底之前
      是否住在原告家我不確定，但是94年底以前我回去原告家
      也沒有看到被告，被告離家的正確時間我不知道，其離家
      的經過情形為何我也不太清楚。」「（問：在原告家裡，
      是否還有被告證件、個人物品？）我有找過，但都找不到
      ，被告的衣服還有留在原告家，但其證件已經不在原告家
      了。」「問：被告有無住在家裡？）沒有，我回去原告家
      的時候都沒有遇過被告。」「（問：兩造分居的時間為何
      ？）在民國94年2月以後，原告在新營療養院住到現在的
      時間，兩造就沒有在同住了，被告也沒有住家裡，是否有
      去看原告我不曉得。」「（問：有無找過被告？證人我、
      安養院有打電話要聯絡被告，但都找不到，被告也沒有留
      大陸娘家的電話給我們，我們打給被告的電話是原告留給
      被告的手機，我們打電話給被告，被告都關機，所以無法
      聯絡，除了打電話之外，我們沒有找過被告，因為也不知
      道要去哪裡找。」「（問：是否確定被告有離家住在外面
      ？）原告第三次要被送到安養院時，被告有說那段時間他
      人是住在新營，沒有住在麻豆，也就是94年2月以前被告
      其實沒有住在原告家，被告住在外面的原因為何我不曉得
      。」等語（見同上筆錄）。
    3.查被告原係大陸地區人民，直至97年8月15日始在我國辦
      理設籍登記，其設籍地址亦在原告住所即「臺南縣麻豆鎮
      寮里寮子36號」，有兩造戶籍謄本在卷可稽，足信兩
      造「夫妻住所地」應在上開原告住所地。次查證人丁○○
      、丙○○雖不知被告未居住兩造家中之確切時間，惟參諸
      被告當庭自承：伊在95年3月18日將原告送至新營市之「
      欣園養護中心」後，伊即搬到「新營市」居住，房子是伊
      向別人承租的，伊住到97年12月，之後回大陸十天，伊回
      大陸時，把房子還給房東，伊跟房東說回臺灣時，若該房
      子尚未再租出去，會再去向其承租，伊回臺灣時，該房子
      尚未出租，伊就繼續承租，直到今年4月份伊去日本看伊
      叔叔等語；並自承曾住在臺北市的朋友家，在臺北市打臨
      時工，伊現在在新營當水泥工，都住在新營市的工地等語
      （見本院98年10月27日言詞辯論筆錄）；嗣被告又當庭自
      承：「我去日本、大陸的時候有跟養老院的人交代，我有
      告訴他們，但沒有跟原告、原告的兒子、原告的弟弟或原
      告的親人說。」「等語（見本院98年11月26日言詞辯論筆
      錄），足信被告在95年3月18日將原告送至新營市之欣園
      養護中心後，即自行搬離兩造夫妻住所，遷至新營市租屋
      居住，直至今年4月間止，期間曾居住在臺北市，目前則
      居住在新臺市，均以打水泥工的臨時工維持。準此而論，
      被告確自95年3月18日將原告送至新營市之「欣園養護中
      心」後，即離去兩造夫妻住所，且均未告知原告、原告家
      人其去向，迄今仍未返回上述夫妻住所，原告主張被告在
      95年間起3月間起離家出走，不知去向等情，即非無據。
  (二)關於爭點第(二)點部分：
    1.原告主張被告對於原告未盡照顧之責，在原告病重時失去
      音訊，不知去向乙節，雖惟被告所否認，辯稱：伊在95年
      3月18日將原告送至新營「欣園養護中心」後，白天在新
      營工作，晚上會到養老院探視原告云云。查經本院依職權
      向臺南縣私立欣園養護中心函查，據其回函稱：「本中心
      住民乙○○於民國95年3月18日由妻子韋本英、長子丙○○帶至本中心入住。養護費及雜項支出全由其子丙○○支
      付。配偶探訪時間不一，有時一個月2-3次有時二至三個
      月才探視一次，但近期住民（即原告）病況危急時卻無法
      與其妻取得聯繫住院照顧期間全由其子負責」，此有臺南
      縣私立欣園養護中心98年11月2日欣園護字第008號函附卷
      可稽；再參以原告罹患慢性腎衰竭、末期腎病變、糖尿病
      腎病變、冠心病（術後）等疾病，自95年2月3日開始接受
      規則血液透析治療，目前仍持續治療中，每週三次，每次
      四小時，此為兩造所不爭執，則依原告之病況，自需配偶
      經常探視及陪伴。惟經本院依職權調閱被告之出入境紀錄
      ，被告於97年間曾三次返回大陸地區娘家探親，即97年2
      月2日至97年3月31日、97年4月27日至97年5月12日、97年
      12 月8日至98年1月1日，出國期間約達三個半月左右，98
      年間曾二次前往日本，即98年1月11日至98年4月10日，98
      年4月24日至98年7月10日，出國期間約達六個月左右，直
      至被告大陸地區娘家親人在98年7月7日接獲原告本件離婚
      訴訟之開庭期日通知書後，被告始於98年7月10日返回國
      內，並於98年10月27日到院開庭，足信被告自95年3月18
      日起自行離家在外居住，97年、98年間長期出國在外，有
      時一個月僅探視原告二、三次，甚至二、三個月才探視原
      告一次，近期原告病況危急時，養護中心人員亦無法聯絡
      上被告，足信被告對原告確有未盡照顧之責，置病危原告
      於不顧情事。
    2.被告雖辯稱伊均有照顧原告、支付原告部分醫療費用、安
      養中心費用云云，雖據被告提出醫療費用及安養中心收據
      為憑，並經本院向臺南縣私立利人老人養護中心函查結果
      ，該養護中心函覆稱：「經查明乙○○先生確實於93年11
      月11日至95年1月11日在本（利人）養護中心居住安養。
      乙○○先生由其妻子甲○○送來安養院委託安養。其養護
      費用從93年11月11日至94年9月16日由其妻子甲○○支付
      ，94年9月16日至95年1月11日乙○○離開，這段期間的養
      護費用由乙○○兒子支付。乙○○先生在院安養期間，其
      妻子甲○○時常到院探視、陪伴他過夜。」有臺南縣私立
      利人老人養護中心98年11月2日利人老福字第09800023 號
      函在卷可參，惟上開事實係發生於95年3月18日被告自行
      搬家在外居住以前之事，上開事實，原告亦不爭執，應與
      原告本件離婚訴訟所主張之事實無關。再者，被告所提出
      之醫藥費收據，除發生於95年3月18日以前外，部分之支
      出時間在本件離婚訴訟期間，應係被告接獲本件離婚訴訟
      開庭通知書後，刻意探視原告所為，尚難為有利被告之認
      定。
    3.至於原告主張被告在93年間將原告送至安養中心，被告支
      付安養中心之費用，是因被告向勞保局領取原告之老年給
      付金595,200元，故曾以該筆款項支付原告之安養費用云
      云，被告則辯稱：伊在92年間曾領取原告老年給付、殘障
      給付的錢，金額是20幾萬元，一部分是用在家用，一部分
      是用來支付原告住安養中心的費用，其餘原告在安養中心
      費用是伊工作所得支付云云。查原告上開主張僅提出勞工
      保險局函一紙為憑，惟依上開函文顯示，原告之殘廢給付
      係直接撥入原告帳戶內，尚不足以證明原告所領得老人給
      付、殘廢給付確均由被告所領取以支付原告安養費用，原
      告此部分主張尚難信為真正。
  (三)關於爭點第(三)點部份：
    1.按臺灣地區人民：指在臺灣地區設有戶籍之人民，臺灣地
      區與大陸地區人民關係條例第2條第3款定有明文，查被告
      雖為大陸地區人民，惟已於97年8月15日在我國辦理設籍
      登記，依上開規定，應屬臺灣地區人民，關於離婚部分，
      自應適用臺灣地區（我國）之法律。
    2.按夫妻之一方，有民法第1052條第1項10款以外之重大事
      由，難以維持婚姻者，夫妻一方得請求離婚。但其事由應
      由夫妻一方負責者，僅他方得請求離婚，民法第1052 條
      第2項定有明文。次按民法第1052條第2項規定，有同條第
      一項以外之重大事由，難以維持婚姻者，夫妻之一方得請
      求離婚。是否有難以維持婚姻之重大事由，判斷標準為婚
      姻是否已生破綻而無回復之希望，此不可由原告已喪失維
      持婚姻意欲之主觀面加以認定，而應依客觀的標準，即難
      以維持婚姻之事實，是否已達於倘處於同一境況，任何人
      均將喪失維持婚姻希望之程度以決之（參照最高法院87年
      度臺上字第1304號判決）。又民法第1052條第2項所稱「
      有前項以外之重大事由，難以維持婚姻者」，係抽象的、
      概括的離婚事由，此乃緣於民國74年修正民法親屬編時，
      為因應實際需要，參酌各國立法例，導入破綻主義思想所
      增設。但其事由應由夫妻一方負責者，僅他方得請求離婚
      ，是其所採者為消極破綻主義精神，而非積極破綻主義。
      關於「難以維持婚姻之重大事由」，其判斷之標準為婚姻
      是否已生破綻而無回復之希望。而婚姻是否已生破綻無回
      復之希望，則應依客觀之標準，即難以維持婚姻之事實，
      是否已達於倘處於同一境況，任何人均將喪失維持婚姻意
      欲之程度而定。至於同條項但書所規定「難以維持婚姻之
      重大事由應由夫妻之一方負責者，僅他方得請求離婚」，
      乃因如肯定有責配偶之離婚請求，無異承認恣意離婚，破
      壞婚姻秩序，且有背於道義，尤其違反自己清白（cl ean
      hands)  之法理，有欠公允，同時亦與國民之法感情及倫
      理觀念不合，因而採消極破綻主義。倘該重大事由，夫妻
      雙方均須負責時，應比較衡量雙方之有責程度，僅責任較
      輕之一方得向責任較重之他方請求離婚，如有責程度相同
      時，雙方均得請求離婚，始屬公允，是責任較重之一方應
      不得向責任較輕之之他方請求離婚（參照最高法院94年度
      臺上字第115號判決）。
    3.查被告自95年3月18日將原告送自臺南縣私立欣園養護中
      心居住安養後，即離開兩造夫妻住所，自行在臺南縣新營
      市租屋居住，亦未主動告知原告及原告家人其去確切住所
      ；又被告自承自97年2月2日至97年3月31日、97年4月27
      日至97年5月12日、97年12月8日至98年1月1日返回大陸娘
      家；98年1月1日至98年4月10日、98年4月24日至98年7月
      10日出境日本東京，且被告均未告知原告、原告之子、原
      告弟弟或原告親友，僅稱有交代養老院的人。並參內政部
      入出國及移民部入出國及移民署98年5月18日移署資處亦
      字第0980071629號函及所附被告入出國日期證明書、申請
      入境相關資料証明；審酌原告自95年2月3日起開始接受規
      則血液透析治療，每週三次、每次四小時之療程，其身體
      狀況幾近無法獨立生活，需要家人在旁協助、照料，而被
      告卻自97年迄今將屆2年間，頻繁返回大陸娘家，到日本
      東京探視親人，在臺灣居住期間合計僅約半年左右，在臺
      灣期間又甚少探視原告，去向不明，被告對於原告顯然未
      盡到照顧之責，已無夫妻感情，依客觀的標準，已達婚姻
      破裂之程度，且上開婚姻破裂之事實，應不可歸責於原告
      ，可歸責於被告，參諸前開說明，應構成民法第1052條第
      2項難以維持婚姻之重大事由，原告依上開規定，請求判
      決離婚，依法並無不合，應予准許。
五、本件訴訟費用應由被告負擔。經查，原告支出第一審訴訟費
    用（裁判費）3,000元、登報費1,800元，應由被告負擔，爰
    確定如主文第二項所示。
六、據上論結，本件原告之訴為有理由，依民事訴訟法第78條、
    第87條第1項，判決如主文。
中    華    民    國    98    年    11    月    30    日
                  家事法庭    法  官  鄭  彩  鳳
上正本係照原本作成。
如對本判決上訴，須於收受判決正本送達後20日內向本院提出上
訴狀，並繳納上訴費及附具繕本。
中    華    民    國    98    年    11    月    30    日
                              書記官  黃  心  怡


司法院資訊處製作；財團法人民間司法改革基金會備份。
